【裁判字號】    98,消債抗,330
【裁判日期】    981228
【裁判案由】    聲請免責
【裁判全文】
臺灣板橋地方法院民事裁定           98年度消債抗字第330號
抗  告  人
即  債務人  甲○○
代  理  人  陳香如律師
上列抗告人即債務人因消費者債務清理條例事件聲請清算，經本
院98年度消債清字第7 號裁定開始清算程序，並同時終止清算程
序，債務人聲請免責，經本院98年度消債聲字第40號裁定不免責
，債務人不服提起抗告，本院裁定如下：
    主  文
抗告駁回。
抗告費用新臺幣壹仟元由抗告人負擔。
    理  由
一、本件抗告意旨略以：
  (一)抗告人於民國95年間與債權銀行訂立之整體協商方案為每月
    償還新臺幣（下同）21,823元，然95年間之債務協商，債務
    人與債權銀行地位並非對等，為使『利滾利』的惡夢終止，
    抗告人才先與最大債權銀行立約阻止利息計算，惟仍努力向
    銀行爭取協商空間；而抗告人借貸金錢是為維持整個家庭之
    日常生活所需，而非購買個人奢侈品等消費，抗告人於95年
    間接受最大債權銀行提出之協商方案後，即於漫畫小說店仍
    勉力營業期間努力繳款至96年3月底；然抗告人在經濟壓力
    甚重下，尚須不堪承受前夫外遇且到處積欠債務，抗告人於
    96年4月向前夫提出離婚之要求，前夫同意，雙方並於同年4
    月辦理離婚登記。準此，抗告人於所經營之小說店結束營業
    後，即無任何之收入，生活僅仰賴社會救助津貼補助，亦無
    親友可幫忙代繳，實不得已而毀諾，此應為不可歸責於債務
    人而致履行顯有重大困難之事由。
  (二)原裁定書略以抗告人持信用卡購買高價物品，同一日消費超
    過10,000元以上，確有因浪費、賭博或其他投機行為，致財
    產顯然減少或負擔過重之債務，而生開始清算之原因云云，
    駁回抗告人之免責之聲請，惟前開判斷與事實不符，抗告人
    平日節撙開銷，惟因生活所需而至上開場所購買物品，若僅
    因一次性消費即認定抗告人平日未節撙開銷，未免有認定太
    過之嫌，且抗告人一人扶養兩名幼女，亦僅能擔任臨時工之
    工作，何來恣意揮霍、奢侈浪費之可能！若因抗告人為圖一
    時之交通便利，而僅有一次至離家較近之賣場購物，即被鈞
    院認定其浪費，抗告人實有不服，爰提起抗告請求廢棄原裁
    定，另為免責之裁定等語。
二、按「債務人有下列各款情形之一者，法院應為不免責之裁定
    ，但債務人證明經普通債權人全體同意者，不在此限：一於
    七年內曾依破產法或本條例規定受免責；二隱匿、毀損應屬
    清算財團之財產，或為其他不利於債權人之處分；三捏造債
    務或承認不真實之債務；四因浪費、賭博或其他投機行為，
    致財產顯然減少或負擔過重之債務，而生開始清算之原因；
    五於清算聲請前一年內，已有清算之原因，而隱瞞其事實，
    使他人與之為交易致生損害；六明知已有清算原因之事實，
    非基於本人之義務，而以特別利於債權人中之一人或數人為
    目的，提供擔保或消滅債務；七隱匿、毀棄、偽造或變造帳
    簿或其他會計文件之全部或一部，致其財產之狀況不真確；
    八故意於財產及收入狀況說明書為不實之記載，或有其他故
    意違反本條例所定義務之行為。」消費者債務清理條例第13
    4 條定有明文。又按消費者債務清理制度並非在使債務人恣
    意消費所造成之債務，轉嫁予債權人負擔，債務人免責制度
    ，應在鼓勵勤勞誠實之債務人，而非縱容債務人奢侈浪費，
    倘債務人於聲請清算前之相當期間內，利用信用金融之機會
    ，恣意為非屬通常生活所需之鉅額消費或作奢侈性、浪費性
    之消費，而不在意日後履行返還之能力，反而算計消費者債
    務清理條例中之免責制度，濫用清算程式以規避其應負擔之
    償還責任，自與消費者債務清理條例之立法本旨有違。再者
    ，消費者依清算程式清理債務，債權人已因之蒙受相當損失
    ，其程序之進行應秉持公正與誠信，如債務人對於清算之原
    因有可歸責性，或有虛偽不實、違反誠信、違反本條例所定
    義務之行為，致害及債權人之權益，或影響清算程序之進行
    ，自不宜予以免責（消費者債務清理條例第134 條例立法理
    由參照）。
三、本件各債權人於原審（本院98年度消債聲字第40號，下稱消
    債聲）就本件抗告人所為免責之聲請，均表示不同意，其等
    意見如下：
  (一)債權人中國信託商業銀行股份有限公司表示：債務人正值壯
    年，並非無工作能力，應竭力清償債務；且就債務人使用本
    行信用卡情形，有多筆預借現金，金額非低，又持續以信用
    卡繳交高額保費，縱於93年12月間以本行信用卡代償渣打、
    萬泰、大眾銀行債務484,000 元後，仍不知所節制，期間尚
    有多筆非一般通常生活必要之消費，其負債顯已逾越可得支
    配之所得，承擔逾越其收入之高額風險，不啻將其承擔之風
    險逕行轉嫁於債權人承擔，不符公平原則，並有因浪費、賭
    博或其他投機行為，致負擔過重之債務，而生開始清算原因
    之情形等語（見消債聲卷第20頁）。
  (二)債權人國泰世華商業銀行股份有限公司表示：綜觀本件債務
    人之信用卡消費明細資料所示，債務人消費紀錄多為預借現
    金，且同一月份提領多次，則債務人預借該款項之用途為何
    ？實有待查明；若債務人上開預借現金之用途，非屬日常生
    活必要支出，而屬奢侈性之消費支出時，理應不得免責等語
    （見消債聲卷第54頁至第55頁）。
  (三)債權人荷商荷蘭銀行股份有限公司台北分公司表示：債務人
    積欠本行款項係因使用本行信用卡於實體或虛擬通路消費所
    致，綜觀消費記錄內容多屬百貨消費、電視購物、餐廳宴飲
    等，上述消費性質難謂日常生活所必要支出，已涉奢侈、浪
    費及投機性質，自屬「可歸責」於債務人之原因，且債務人
    正值青壯時期，有工作能力償還債務，生活上亦無發生重大
    變故，無不能還款之理由，懇請裁定債務人不免責等語（見
    消債聲卷第59頁）。
  (四)債權人渣打國際商業銀行股份有限公司表示：就債務人信用
    卡帳單，其確有奢侈、浪費或非屬通常生活所需之鉅額花費
    不應清算之事實存在，觀其消費明細，其性質以高價物品、
    購物、電子商品以及預借現金，顯非一般通常生活之必要費
    用，其消費逾越可得支配之所得，應予以不免責之裁定；再
    者，債務人應與其最大債權銀行進行個別協商方式，經由協
    商方式可減輕債務人之負擔等語（見消債聲卷第63頁）。
  (五)債權人遠東國際商業銀行股份有限公司表示：債務人向本行
    申辦信用卡時，原係自營漫畫王─新莊店，其年收入尚有50
    萬元，顯示債務人尚有相當能力可獲取報酬，並非毫無工作
    能力；且債務人原居住之不動產係為其配偶所有，債務人於
    離婚時自應向其配偶主張剩餘財產分配請求權，債務人既無
    請求其權利，卻要藉由清算程序獲取債務之免責，對債權人
    實非公允；況且債務人係向本行申辦代償方案，於代償期間
    仍繼續以本行信用卡預借現金，其欠款金額並無減少；另據
    本行催收紀錄資料，債務人曾有投資新光鋼鐵股份有限公司
    之紀錄，顯示債務人仍有進行相關投資行為，且以債務人所
    背負高額債務之情形，及其明知無能力可償還欠款，卻仍不
    斷預借現金，借款前無評估其還款能力，係為先使用，以後
    有能力就付款，無能力則走著瞧之投機心態，已屬消費者債
    務清理條例第134 條第1 項第4 款所述不應免責之事由等語
    （見消債聲卷第75頁）。
  (六)債權人永豐商業銀行股份有限公司表示：債務人於延滯繳款
    後，即未向債權人協商還款，而逕向法院聲請清算，完全無
    還款意願，僅意在免除還款，實有違反誠信原則；又債務人
    申請代償他行欠款後，復預借現金，又有多筆非生活所需之
    高額消費，應有浪費、投機致財產顯然減少或負擔過重債務
    之情形，且有高道德風險等語（見本消債聲卷第81頁、第12
    4 頁）。
  (七)債權人萬泰商業銀行股份有限公司表示：債務人之現金卡於
    91年2 月開始動用，經貸款與還款相沖抵後，當年動用之本
    金餘額為20,208元，92年起即開始大額提領，當年動用之本
    金餘額大幅增加為296,143元、93年本金餘額為101,150元，
    94年動用之本金餘額為369,730 元，直至95年2 月3 日繳款
    2,000 元後即未再還款；債務人於借款期間曾多次清償欠款
    ，最近一次為94年10月曾全額結清，卻又於11月、12月大額
    提領369,730元，旋於95年2月即申請銀行公會債務協商，倘
    債務人於申請協商時已無業在家照顧生病的婆婆，顯見其明
    知收入出現狀況卻又不斷提領，應有不免責之事由等語（見
    消債聲卷第82頁）。
  (八)債權人大眾商業銀行股份有限公司表示：債務人年僅35歲，
    並非無能力工作，且其信用卡除於93年9 月代償世華聯合欠
    款146,681元外，尚於93年12月消費約28,230元，94年3月消
    費約7,396 元、94年4 月消費約66,697元、94年5 月消費約
    18,927元、94年6月消費約13,418元、94年7月消費約60,695
    元、94年8 月消費約27,198元、94年9 月消費約5,969 元等
    及提領現金，其消費性質屬於非一般通常生活之必要費用，
    其消費逾越可得支配之所得，顯屬消費者債務清理條例第13
    4條第4款所稱情形，應予不免責之裁定等語（見消債聲卷第
    87頁）。
  (九)債權人安泰商業銀行股份有限公司表示：債務人於93年8 月
    向債權人申請信用卡，另委代償遠東銀行等3 家銀行之負債
    ，然債務人參加債務協商時，於無擔保債務還款計畫表中，
    仍見有上開銀行之債務，且不減反增，顯見債務人未能衡量
    自身清償之能力，藉由債權人代為清償其他銀行債務以減低
    利息負擔之便，又持續積欠原代償銀行之債務及不當擴張其
    它銀行之債務，應裁定不予免責等語（見消債聲卷第102 頁
    ）。
    由上足徵，抗告人本件清算原因，係因其奢侈、浪費行為所
    致。再者，依抗告人前向本院聲請清算時所提出之96年度綜
    合所得稅各類所得資料清單、勞工保險卡及存摺內頁所記載
    ，抗告人之平均月收入僅為24,138元【計算式：（23,3 95
    元＋27,356元＋28,036元＋27,937元＋25,091元＋13,010元
    ）÷6月＝24,138元，元以下四捨五入，見本院98 年度消債
    清字第7號卷第29頁至32頁】，顯見抗告人並無相當之收入
    足供家庭生活所需，而抗告人在明知經濟狀況不佳下，預見
    其負債已有不能清償之虞，即應檢討其理財及消費狀況，養
    成節儉習慣，非維持過去抗告人過去慣常之寬逸生活，更遑
    論抗告人曾以信用卡餘額代償、預借現金及信用貸款之行為
    ，依吾人一般社會經驗法則，實當非一般為支出從事生活所
    必須之消費。因此，實足堪認抗告人確有因浪費、奢侈行為
    致財產減少或負擔過重之債務，而生清算之原因，則依消債
    條例第134條第4款規定，應為不免責之裁定。
四、綜上所述，抗告人於其並無相當之收入或資產之情形下，未
    能量入為出，簡約生活，卻以辦理現金卡、信用卡方式以債
    養債，且長期為大量、密集、非必要性之消費，足認其確有
    浪費之行為。故原審認抗告人有消費者債務清理條例第134
    條第4 款所規定之「因浪費、賭博或其他投機行為，致財產
    顯然減少或負擔過重之債務，而生開始清算之原因。」之情
    事，而裁定抗告人不予免責，並無違誤。抗告意旨仍執陳詞
    指摘原裁定不當，求予廢棄，為無理由。
五、據上論結，本件抗告為無理由，依消費者債務清理條例第11
    條第2項、第15條，民事訴訟法第495條之1第1項、第449 條
    第1 項、第95條、第78條，裁定如主文。
中    華    民    國    98    年    12    月    28    日
                  民事第一庭審判長    法  官  李世貴
                                      法  官  許瑞東
                                      法  官  黎文德
以上正本證明與原本無異。
本裁定不得再抗告。
中    華    民    國    98    年    12    月    28    日
                                      書記官  趙彬


司法院資訊處製作；財團法人民間司法改革基金會備份。
